【裁判字號】    89,簡上,74
【裁判日期】    891003
【裁判案由】    履行契約
【裁判全文】
臺灣嘉義地方法院民事判決  八十九年度簡上字第七四號
    上  訴  人  乙○○○○○○.
    訴訟代理人  賴坤志律師
    被上訴人    甲○○      住.
                丁○○      住.
    右  一  人
    訴訟代理人  丙○○      住.
右當事人間請求履行契約事件，上訴人對於中華民國八十九年五月八日本院嘉義簡易
庭八十九年度簡字第二三五號第一審判決提起上訴，本院判決如左：
    主  文
上訴駁回。
第二審訴訟費用由上訴人負擔。
    事  實
甲、上訴人方面：
一、聲明：
（一）原判決廢棄。
（二） 被上訴人甲○○應給付上訴人新台幣（以下同）二十七萬五千元，被上訴人
       丁○○應給付上訴人十一萬八千元，並自民國八十七年一月一日起至清償日
       止按年息百分之五計算之利息。
二、陳述：除與原審判決書所載者相同，茲予引用外，補稱：
（一）緣原審判決認被上訴人二人所領專案救濟金，確實係自救會爭取所致及協議書
      係被上訴人與赤司農場被征收戶自救會所訂立。惟認捐出百分之五之金額，捐
      給自救會而非捐給上訴人，上訴人亦非利他契約第三人，上訴人不能直接向被
      被上訴人請求履行，而為上訴人敗訴判決。
（二）依本件協議書所載，被上訴人等願以地價補償總金額的百分之五捐贈給自救會
      ，做為嘉義縣原墾會及原墾資訊雜誌社基金。而嘉義縣原墾會及原墾資訊雜誌
      社均為上訴人孫義村所有，被上訴人等領得專案救濟金係孫義村奔走所致，是
      協議書真義應是被上訴人領取補償金後，應向第三人原墾會及原墾資訊雜誌社
      給付百分之五之金額，無庸置疑。
（三）本件上訴人係依民法第二百六十九條第一項規定：以契約訂金向第三人為給付
      者．．．，其第三人對於債務人，亦有直接請求給付之權，又解釋意思表示，
      應探求當事人之真意，不得拘泥於所用之辭句，此民法第九十八條訂有明文，
      本件被上訴人所簽訂協議書所載，被上訴人等願以地價總金額百分之五捐贈給
      自救會，做為嘉義縣原墾會及原墾資訊雜誌社之真意即是贈給上訴人孫義村，
      此經自救會會長沈來發、總幹事葉坤松到庭結證屬實，原審就此未詳加斟酌，
      遽為上訴人敗訴判決，容有未洽。
（四）自救會是被徵收戶臨時成立的，總共約有五、六十人，
三、證據：除援用原審之立證方法外，並聲請訊問證人沈來發、葉坤松。
乙、被上訴人方面：
壹、被上訴人甲○○
  一、聲明：駁回上訴。
  二、陳述：除與原審判決書所載者相同，茲予引用外，補稱：
      協議書是被上訴人所簽沒錯，但內容沒看，補償費是自救會去爭取的，被上訴
      人亦為自救會代表之一。協議書是說是抽百分之五給自救會，並未同意給予上
      訴人該等金額。
  三、證據：提出立法委員函文一份、山坡地土地可利用限度查定結果通知書二份、
      造林合約書二份、交通部臺灣區國道新建工程局函二份，本院八十七年度嘉簡
      字第三三七號、四三八號判決影本各一份。
貳、被上訴人丁○○
  一、聲明：駁回上訴。
  二、陳述：除與原審判決書所載者相同，茲予引用外，補稱：
      協議書是被上訴人丁○○之父所簽，但事後丁○○有同意，協議書是說要向政
      府申請補賞費，抽百分之五是要給自救會的，並未同意給予上訴人該等金額。
    理  由
一、本件上訴人主張：被上訴人等因承租國有林地（即赤司農場部分），嗣第二高速
    公路開闢，被上訴人所承租之國有林地因不符合平均地權條例補償之規定，僅能
    就地上物獲得補償，土地部分則無法獲得補償，被上訴人等於八十五年一月初組
    成自救會，並推選第三人沈來發為自救會會長，及委請上訴人孫義村負責總策劃
    ，研究法令，奔走行政院，內政部，交通部，財政部等，雙方同意若被上訴人等
    被徵收承租地獲得補償，應以補償地價百分之五捐給自救會，作為原懇雜誌社基
    金。查原懇雜誌社為上訴人所有，上訴人受被上訴人等委任後，長期奔走二年，
    被上訴人等終於在八十六年十二月三十日領取土地補償費，即甲○○領取五百五
    十萬六千零二十五元，依約應捐百分之五為二十七萬五千元，丁○○領取二百三
    十七萬四千一百七十三元，依約應捐百分之五為十一萬八千元，但被上訴人均不
    按其所立協議書履行。又協議書之真義應是被上訴人領取補償金後，應向上訴人
    給付百分之五之金額，本件上訴人係依民法第二百六十九條第一項利益第三人契
    約之規定為請求，原審就此未詳加斟酌，遽為上訴人敗訴判決，容有未洽，爰依
    協議書請求廢棄原判決，改判如上訴聲明所示等語。
二、被上訴人固自認原審卷附二張協議書係其等所簽，但否認被上訴人之請求，並以
    ：當初簽協議書時，並未看內容，若知要捐百分之五，即不簽，且其等亦為自救
    會員，亦參與奔走，獲補償並非上訴人一人之功勞，更何況征收補償，乃政府依
    法令規定發放，並非上訴人爭取所致等語，資為抗辯。
三、查本件赤司農場國有林地承租人除被上訴人二人外，尚有其他多人，除地上物獲
    合法補償外，土地部分依平均地權條例十一條之補償地價三分之一規定，僅能補
    償「耕地」承租人，並不適用於出租「林地」之承租人，故被上訴人等多人承租
    戶乃組成自救會，由訴外人沈來發任會長，開會紀錄則係上訴人孫義村，被上訴
    人等並簽立協議書，承諾若被徵收公有土地獲得補償，願以地價補償總金額的百
    分之五捐贈給自救會，做為嘉義縣原墾會及原墾資訊雜誌社基金，嗣被上訴人終
    於在八十六年十二月三十日領取土地補償費等事實，業據上訴人提出協議書、國
    有林地租賃契約書各二份，被上訴人甲○○提出臺灣省地政處八十四年十一月四
    日八四地三字第七０二六號函、交通部臺灣區國道新建工程局八十五年六月十日
    國工局八五地字第一０四四八號函、陳情座談記要、南二高赤司農場被徵收戶自
    救會成立之簽到簿各一份在卷可稽，並經證人沈來發、葉坤松到庭證述屬實，且
    為被上訴人所不爭執，堪信屬實。其次，依原審向交通部台灣區國道新建工程局
    函查結果，被上訴人受領之補償金有三項，一為地上物補償費，二為三分之一配
    合工程勵金，此兩項係法定補償，無待爭取即應發放，與上訴人及自救會無關
    。問題在於專案救濟金，被上訴人甲○○領取0000000元，（百分之五為
    二三二七六九元，較上訴人請求金額少），丁○○領0000000元（百分之
    五為一０一三三一元，較上訴人請求少），此專案救濟金依規定本來不能發給，
    但自救會赴行政院等陳情，乃作成專案處理，政府同意比照平均地條例十一條按
    土地公告現值三分之一補償等情，有該局八十九年四月十三日國工局八九地字第
    ０七三００號函暨所附甲○○、丁○○二人已領取救濟金等金額一覽表各一份在
    卷可憑，參以證人沈來發、葉坤松亦到庭證稱：土地補償費是其等爭取到最後行
    政院給其等等專案補償金等語，足見被上訴人所領專案救濟金，確實係自救會爭
    取所致，並非被上訴人所辯係法定補償。
四、既然被上訴人因自救會爭取而領取專案救濟金，則依協議書約定，被上訴人本應
    各捐出百分之五金額（被上訴人辯稱其等簽協議書時，未看內容，但二人均為成
    年人，豈有不看內容之理，不足採信）。惟按債權人基於債之關係，得向債務人
    請求給付，民法第一百九十九條第一項定有明文，此係基於債之相對性使然，換
    言之，債權債務之主體，應以締結契約之當事人為準。本件依被上訴人所立之協
    議書記載：「．．．若被徵收公有土地獲得補償，願以地價補償總金額的百分之
    五捐贈給自救會，做為嘉義縣原墾會及原墾資訊雜誌社基金。」、被上訴人甲○
    ○所立之協議書之末並載「南二高赤司農場被徵收戶自救會」，核與證人沈來發
    、葉坤松到庭證稱：協議書是說其等願意捐百分之五專案救濟金給自救會，要轉
    給雜誌社等語相符，足見協議書係被上訴人與赤司農場被征收戶自救會（簡稱自
    救會）所訂立，捐出百分之五金額，係捐給自救會而非捐給上訴人，上訴人並非
    該協議之當事人，不得依該協議為請求。次按以契約訂定向第三人為給付者，要
    約人得請求債務人向第三人為給付，其第三人對於債務人，亦有接請求給付之權
    ，民法第一百六十九條第一項定有明文。準此，所謂之利益第三人契約，必須債
    權人與債務人間成立有效之契約，且須約定使當事人以外之第三人取得債權，始
    足之。本件依被上訴人所立之協議所載，係約定「捐贈給自救會」，捐贈之對象
    並非上訴人，且捐贈給自救會作為基金者，除原墾雜誌社外，尚有原墾會，足見
    上訴人亦非利他契約第三人，尚不能直接向被上訴人請求履行。至於捐贈給自救
    會後，自救會是否轉給雜誌社，係另一問題。又證人沈來發、葉坤松證稱：因乙
    ○○○○○○○○○○負責人當自救會的顧問，幫其等爭取到那筆錢，所以百分
    之五之捐贈實際上是要給原墾資訊雜誌社等語，固可為解釋當事人意思表示時之
    參考，惟上開協議書已表示當事人之真意，即無須別事探求，且依證人上開證詞
    ，不過證述實際上獲得該筆捐贈者為雜誌社，尚不能有因此認上訴人為上開協議
    書之當事人。綜上所述，上訴人既非協議書之當事人，亦非利他契約第三人，從
    而其請求被上訴人履行協議書契約，於法無據。原審據此駁回其訴及假執行之聲
    請，經核於法並無不合，上訴意旨指摘原判決不當，求予廢棄改判，難認有理由
    ，應駁回其上訴。
五、據上論結，本件上訴為無理由，依民事訴訟法第四百三十六條之一第三項、第四
    百四十九條第一項、第七十八條，判決如主文。
中      華      民      國    八十九    年      十      月      三      日
~B臺灣嘉義地方法院民事第一庭
~B    審判長法官  王明宏
~B    法      官  蕭道隆
~B    法      官  黃渙文
右為正本係照原本作成。
本判決不得上訴。
中      華      民      國    八十九    年      十      月      三      日
~B    書  記  官  李宏仁


司法院資訊處製作；財團法人民間司法改革基金會備份。
